臺灣基隆地方法院刑事判決　
111年度金訴字第138號
公  訴  人  臺灣基隆地方檢察署檢察官
被      告  陳仕樺



上列被告因洗錢防制法等案件，經檢察官提起公訴（110年度偵
字第1613號、第2903號、第4082號），本院判決如下：
    主    文
甲○○幫助犯洗錢防制法第十四條第一項之洗錢罪，處有期徒刑肆
月，併科罰金新臺幣參萬元；罰金如易服勞役，以新臺幣壹仟元
折算壹日。   
    犯罪事實
一、甲○○為具有一般智識及社會歷練之成年人，依其經歷之社會
    經驗，對現今犯罪猖獗，犯罪集團收購或承租金融機構帳戶
    供收取不法所得並逃避追緝之用等訊息應得知悉，並應知如
    將金融機構帳戶提供他人使用，將使該帳戶成為不法集團作
    為收受犯罪所得之用，而犯罪者取得他人存簿或提款卡（含
    密碼）之目的，在於取得贓款及掩飾犯行不易遭人追查，藉
    此掩飾犯罪所得之真正去向，避免檢警循線追緝；故其對於
    提供金融帳戶，雖無引發他人萌生犯罪之確信，竟仍基於縱
    有人利用其金融帳戶從事詐欺取財犯罪及洗錢之工具，仍容
    任該結果發生亦不違背其本意之幫助詐欺取財與掩飾詐欺所
    得本質、去向而洗錢之不確定故意，於民國109年12月30日
    凌晨3時許，自其帳戶內扣抵1筆國外交易手續費新臺幣（下
    同）1元後（餘款3元），將其所申設之中國信託商業銀行股
    份有限公司（下稱中信銀行）000-000000000000帳號帳戶之
    存摺、金融卡，與書寫有金融卡8個數字提款密碼及網路銀
    行密碼之紙張，一併交付提供給真實姓名年籍不詳之詐欺集
    團成員（無證據證明甲○○知悉此詐騙集團有3人以上或有少
    年共犯），供作該集團指定受詐騙人轉帳或匯款之用；嗣上
    開詐騙集團成員取得甲○○之上開中信銀行帳戶後，即意圖為
    自己不法之所有，並基於詐欺取財及隱匿詐欺犯罪所得之來
    源、本質、去向之犯意，利用甲○○之上開帳戶為工具，分別
    為下列詐欺行為：
(一)109年12月9日上午10時許，丙○○於社群軟體「FACEBOOK」（
    下稱臉書）上，見有「開財運」、「求財」訊息，乃留言詢
    問，嗣後該詐騙集團即要求丙○○加入即時通訊軟體「LINE」
    上、暱稱為「龍婆亞」之虛假宗教團體，對丙○○佯稱為「龍
    婆亞的泰國師叔」，謊稱為泰國清邁雙龍寺的師父，可以為
    丙○○消業障、開財運，但須丙○○配合指示匯款，並佯稱已為
    丙○○點燈開財運，委託在台信徒購買1張「精彩539」之臺灣
    彩券，且已中頭彩8,000,000元，但要領出彩金，須花錢至
    泰國消災，並支付稅金後，始會將彩金匯入丙○○帳戶云云；
    使丙○○信以為真，於109年12月31日上午11時許，至位於台
    南市○區○○路○段00號之玉山銀行金華分行，以臨櫃匯款方式
    ，自其夫楊弘榮名下之玉山銀行0000000000000帳號帳戶，
    匯出款項98,000元至甲○○上開中信帳戶。嗣因丙○○匯出多筆
    款項後，遲遲等不到彩金入帳，始悉受騙。
(二)109年10月26日，乙○○於「臉書」社群軟體「心意佛院」、
    「三寶金宮」粉絲專頁，見有「發財」訊息，依對方指示於
    同年12月17日加入「LINE」暱稱為「阿贊善財」、「龍婆卡
    隆」、「阿贊默大師」之社群後，經詐騙集團成員謊稱可協
    助作法、幫其轉運，並謊稱已幫乙○○點財燈、增財運，見乙○○深信不疑，乃於同年12月30日接續謊稱已幫乙○○購買「金
    彩539」彩券並中得頭彩8,000,000元，為感謝幫乙○○作法轉
    運之法師，要求乙○○匯款幫法師製作衣服，使乙○○誤信，依
    詐騙集團成員指示，於同年12月31日上午11時30分許，在苗
    栗縣頭屋郵局，臨櫃匯款15,300元至甲○○中信帳戶內。嗣後
    該暱稱為「阿贊默大師」等之詐騙集團成員，要求乙○○繼續
    匯款支付跨國匯款手續費及律師費用，以便彩金從泰國匯至
    臺灣，乙○○始心生臺灣彩券彩金為何會泰國匯來臺灣之疑惑
    ，而驚覺受騙報警。　　
(三)丁○○在109年10月29日，於「臉書」社群上，結識真實姓名
    年籍不詳、暱稱為「蔡晶敏」之詐騙集團成員，「蔡晶敏」
    先與丁○○在「LINE」上聊天通訊，取得丁○○信任後，對丁○○
    佯稱介紹商貿公司經理給丁○○，讓丁○○於網路上兼職精品、
    名牌買賣生意獲利，隨即要丁○○加入名稱為「鼎匯商貿有限
    公司 離職」、「鼎匯商貿有限公司」之「LINE」社群後，
    該偽稱「鼎匯商貿有限公司」經理之詐騙集團成員，即謊稱
    提供成本價之精品（名牌皮包、相機、手錶、鑽戒等），讓
    丁○○於網路販售，以賺取差價（實則買受人亦為詐騙集團之
    成員），使丁○○陷於錯誤，誤以為對方果真為貿易公司，而
    依指示於109年12月31日晚間7時44分許、晚間8時29分許，
    以其台灣中小企業銀行及華南銀行帳戶金融卡，操作自動櫃
    員機（ATM），接續轉帳各30,000元至甲○○中信帳戶內。嗣
    丁○○陸續轉帳40次、金額高達100多萬元後，仍遲遲不見獲
    利入帳，乃詢問對方，遭對方一再虛詞拖延，最後一概相應
    不理，從「已讀不回」到「不讀不回」，始發現遭詐騙報警
    。　　　　
二、案經丙○○訴由臺南市政府警察局第六分局函轉新北市政府警
    察局新莊分局、乙○○訴由苗栗縣警察局苗栗分局函轉新北市
    政府警察局汐止分局、丁○○訴由臺南市政府警察局麻豆分局
    函轉高雄市政府警察局鳳山分別移送臺灣基隆地方檢察署檢
    察官偵查起訴。
　　理    由
壹、程序事項（證據能力部分）
一、按被告以外之人於審判外之陳述，雖不符前4 條（指刑事訴
    訟法第159條之1至第159條之4）之規定，而經當事人於審判
    程序同意作為證據，法院審酌該言詞陳述或書面陳述作成之
    情況，認為適當者，亦得為證據；又當事人、代理人或辯護
    人於法院調查證據時，知有第159條第1項不得為證據之情形
    ，而未於言詞辯論終結前聲明異議，視為有前項之同意。刑
    事訴訟法第159條之5第1項、第2項定有明文。本案被告就檢
    察官所提出供述證據，於本院準備及審判程序均表示不爭執
    證據能力，且迄言詞辯論終結前均未聲明異議，依法應視為
    被告俱同意其以外之人於審判外之陳述作為證據。
二、非供述證據，並無傳聞法則規定之適用，如該非供述證據非
    出於違法取得，並已依法踐行調查程序，即不能謂無證據能
    力（最高法院97年度台上字第1401號、第6153號判決意旨參
    照）；本院所引其餘文書證據，並無違反法定程序取得之情
    ，並無不可信之情況，且被告於本院準備程序及審理時，均
    不爭執證據能力，本院復審酌非供述證據取得，未有何違法
    、偽變造等情況，堪認取得證據過程適當，復均與待證事實
    具有關聯性，且經本院於審判程序依法踐行提示調查程序，
    自亦具有證據能力而得為證據。 
貳、實體事項
一、認定犯罪事實所憑之證據及理由
　　訊據被告甲○○固不否認上開中信銀行帳戶為其本人所申辦，
    惟矢口否認有何提供給他人之幫助詐欺取財或幫助洗錢犯行
    ，辯稱：伊申辦中信銀行帳戶後，很少使用，所以帳戶內也
    沒什麼錢，上開帳戶的存摺、金融卡，伊幾乎都帶在身上（
    雖然『很少』使用），約半個月或一個月就拿出來看1次；伊
    有申辦網路銀行，金融卡提款密碼是「00000000」，是用伊
    「生日」設定，網路銀行密碼就忘記了；因為伊很少使用，
    所以記不起來提款卡密碼，所以將以其生日設定之8位數提
    款密碼，特別書寫在存摺上（或1張紙張上—被告偵訊時辯稱
    寫在「存摺」上，於本院準備程序時辯稱寫上「1張紙」上
    ），這是伊的習慣。伊將提款卡、書寫有密碼之存摺（或書
    寫密碼之紙張），一起放在外套內側口袋，好像是某一天在
    臺北的路上遺失不見了，伊隔2天發現，有電話掛失，但沒
    報警云云（詳見被告110年12月22日偵訊筆錄—偵1613號第29
    4至296頁，本院111年7月18日準備程序筆錄—本院卷第64至6
    5頁）；然查：
(一)本件中信銀行帳戶，係被告申辦開立，為被告持有及使用，
    業據被告供承無誤，並有中信銀行110年1月29日中信銀字第
    110224839024744號函所附存款基本資料暨存款交易明細等
    附卷可稽（見偵1613號卷第45至81頁）。是該金融帳戶為被
    告自己申設、使用一情，首堪認定。
(二)告訴人丙○○、乙○○、丁○○等人遭詐騙集團詐騙，而於前揭匯
    款（轉帳）時、日，依指示分別以臨櫃匯款、ATM金融卡轉
    帳方式，將98,000元（丙○○）、15,300元（乙○○）、30,000
    元、30,000元（丁○○）轉入被告上開中信銀行帳戶，隨即遭
    提領一空等情，業據告訴人等人於警詢時證述甚明（詳丙○○
    110年2月18日調查筆錄—偵4082號影卷第13至17頁，乙○○110
    年1月4日調查筆錄—偵1613號卷第5至8頁，丁○○110年1月28
    日調查筆錄—偵2903號卷第197頁至203頁）；並有「LINE」
    聯絡對話內容照片（偵4082號影卷第141至179頁【丙○○】、
    偵1613號卷第15至31頁【乙○○】、偵2903號卷二第1至45頁
    【丁○○】）、被告之中信銀行帳戶存款交易明細（偵1613號
    卷第75至76頁）、楊弘榮玉山銀行匯款單（偵4082號影卷第
    135頁）、郵政跨行匯款申請書（偵1613號卷第13頁【乙○○
    】）在卷可憑。故本案詐騙集團成員確係以被告所有之上開
    中信銀行帳戶作為從事詐欺取財之帳戶，亦堪確認。
(三)被告於偵訊中辯稱伊中信銀行帳戶很少使用，但隨時隨地把
    存摺、提款卡（含密碼）帶在身邊云云，此與一般不常用、
    很少用之帳戶提款卡，尤其「存簿」，不會放在身邊之常情
    不合；又被告辯稱在帳戶有不明匯款前一、二天遺失，過一
    、二天後發現，有去掛失，但未報警云云；然比對被告之中
    信銀行帳戶交易明細資料及基本資料（偵1613號卷第47頁【
    偵2903號卷一第44頁同】），被告中信帳戶之存摺，分別於
    109年7月9日、109年11月23日掛失，各於同日補發，金融卡
    則於109年8月31日、110年1月5日掛失，110年1月5日掛失金
    融卡後，未再申請補發，核與被告所述109年12月30、31日
    後一、二天，有掛失存摺、金融卡一情不符。被告所辯，在
    在與事實相違背，足見被告供述與事實不符，不足採信。
(四)又被告於偵訊時自承中信銀行帳戶提款密碼是「00000000」
    （見偵1613號卷第294頁），並自承是以自己生日為提款密
    碼，但辯稱因為很少使用，怕會忘掉密碼，所以將密碼寫在
    存摺上（或紙張上）云云；暫且不論依被告帳戶提領交易紀
    錄，被告自109年11月23日起，至109年12月31日止，「每天
    」幾乎均會有2次以上、甚至10餘次之轉帳、提款、扣款交
    易，如此頻繁交易，竟仍會忘記密碼而需將密碼寫在存摺或
    紙張上？遑論被告根本是設定自己（國曆）生日為密碼。且
    被告於檢察官訊問其帳戶密碼時，不假思索、即刻說出自己
    金融卡8位數之提款密碼，是證被告對自己中信帳戶之提款
    密碼甚為清楚，且牢記在心，詎被告仍以不常使用、容易遺
    忘為由，刻意記載提款密碼於存摺或顯而易見之紙張上，並
    與存摺、提款卡放置一處，更彰顯其行為不合情理之處。
(五)另細繹比對被告中信帳戶交易明細，被告上開帳戶於其所辯
    稱自109年11月間起至109年12月30日、31日前，每日均有多
    筆交易紀錄，已如前述；又被告中信帳戶於其所辯遺失之當
    日（109年12月30日）之凌晨3時許以前，尚有1筆「GOOGLE
    」39元之扣款及1筆「1元」之國外交易手續費扣款，同年12
    月23日則有多筆網路轉帳及扣款之交易，直到109年12月30
    日凌晨3時許，1筆國外交易手續費1元之扣款後，帳戶內餘
    額僅剩3元。此與提供（租售）帳戶予詐騙集團之人頭戶，
    均會將帳戶內存款提領一空，甚或交付本即無任何存款，或
    已鮮少使用之帳戶，以免將來帳戶遭凍結而蒙受損失之情形
    相同。故被告辯稱帳戶係遺失一情，顯無可採。　　
(六)金融存款帳戶是關存戶個人財產權益之保障，無論係存摺或
    提款卡等專屬性質甚高，若落入不明人士手中，除存款有遭
    盜領之風險外，亦極可能被利用為取贓之犯罪工具，一般人
    均有妥為保管於不易遺失及他人不易知悉、取得之處所，以
    防止他人任意使用之認識；且金融卡密碼設定值通常為帳戶
    所有人個人所熟悉且自知之數字，而設定之後亦不無熟記默
    背，除非必要應避免抄寫於提款卡上，若此，亦應將密碼與
    存摺、提款卡分別存放，以避免同時遺失使密碼之保護功能
    喪失殆盡，以確保自己帳戶存款安全，此為依一般經驗於生
    活中應知之常識。而被告具有國中畢業之教育程度（見本院
    卷第45頁）及豐富之社會歷練，對上情自難諉為不知；是被
    告理應妥善保存上開帳戶之提款卡（含密碼），詎被告不但
    未妥善保管，甚且反其道而行，將自己熟知之密碼（生日）
    ，直接註明於存摺或紙上，宛如昭告於世，更與常情、事理
    有違。是被告前揭辯解，均不通情理，自難採認。
(七)按刑法上之不法故意有「直接故意」（確定故意）及「間接
    故意（又稱未必故意、不確定故意）」之分。所謂「直接故
    意」，係指「行為人對於構成犯罪之事實，明知並有意使其
    發生者」稱之；所謂「間接故意」，則指「行為人對於構成
    犯罪之事實，預見其發生而其發生並不違背其本意者」稱之
    ，此觀刑法第13條規定甚明。簡言之，行為人主觀上雖非有
    意藉由自己行為直接促成某犯罪結果，然亦已預見自己行為
    將「可能」導致某犯罪結果發生，且該犯罪結果縱使發生，
    亦與自己本意無違，此時該行為人主觀上即有犯罪之「間接
    故意」。例如行為人將自己提款卡交付他人之時，主觀上已
    預見到此舉將甚可能使自己帳戶使用權落入不法份子之手，
    進而成為不法份子遂行犯罪之工具，值此情形猶仍同意將之
    交付他人，則在法律評價上其主觀心態即與默認犯罪結果之
    發生無異，而屬「間接故意」。再按特定犯罪之正犯實行特
    定犯罪後，為掩飾、隱匿其犯罪所得財物之去向及所在，而
    令被害人將款項轉入其所持有、使用之他人金融帳戶，並由
    該特定犯罪正犯前往提領其犯罪所得款項得手，因已造成金
    流斷點，該當掩飾、隱匿之要件，該特定犯罪正犯自成立一
    般洗錢罪之正犯。如提供金融帳戶之行為人主觀上認識該帳
    戶可能作為對方收受、提領特定犯罪所得使用，對方提領後
    會產生遮斷金流以逃避國家追訴、處罰之效果，仍基於幫助
    之犯意，提供該帳戶之提款卡及密碼，以利洗錢之實行，應
    論以一般洗錢罪之幫助犯（最高法院108年度台上字第3101
    號判決可資參照）。本件詐欺集團成員取得本案金融帳戶之
    提款卡及密碼後，對告訴人丙○○等人施以詐術，令其等陷於
    錯誤後，依指示將款項匯入或轉入被告所提供之本案金融帳
    戶後，客觀上已著手製造金流斷點，使詐欺集團得以藉此掩
    飾、隱匿詐欺犯罪所得之去向，藉此逃避司法追訴、處罰。
    被告對於提供上開本案金融帳戶提款卡及密碼，可能被利用
    為詐欺取財之犯罪工具，有所預見，且被告具有相當社會經
    驗已如前述，其對於金融機構帳戶提款卡功能即在提領帳戶
    內金錢使用當無不知之理，對於本案金融帳戶可能作為對方
    收受、提領特定犯罪所得，並藉由本案金融帳戶製造金流斷
    點，規避司法偵查，當同可預見，然卻仍提供上開本案金融
    帳戶之提款卡及密碼等物，使詐欺成員得用以領取詐欺所得
    款項而製造金流斷點，隱匿、掩飾犯罪所得去向，其有幫助
    洗錢之不確定故意，亦堪認定。
(八)綜上所述，被告前揭辯解均難採認，本件事證已明，自應依
    法判決。
二、論罪科刑
(一)刑法第30條之幫助犯，係以行為人主觀上有幫助故意，客觀
    上有幫助行為，即對於犯罪與正犯有共同認識，而以幫助意
    思，對於正犯資以助力，但未參與實行犯罪之行為者而言。
    幫助犯之故意，除需有認識其行為足以幫助他人實現故意不
    法構成要件之「幫助故意」外，尚需具備幫助他人實現該特
    定不法構成要件之「幫助既遂故意」，惟行為人只要概略認
    識該特定犯罪之不法內涵即可，無庸過於瞭解正犯行為之細
    節或具體內容。此即學理上所謂幫助犯之「雙重故意」。金
    融帳戶乃個人理財工具，依我國現狀，申設金融帳戶並無任
    何特殊限制，且可於不同之金融機構申請多數帳戶使用，是
    依一般人之社會通念，若見他人不以自己名義申請帳戶，反
    而收購或借用別人之金融帳戶以供使用，並要求提供提款卡
    及告知密碼，則提供金融帳戶者主觀上如認識該帳戶可能作
    為對方收受、提領特定犯罪所得使用，對方提領後會產生遮
    斷金流以逃避國家追訴、處罰之效果，仍基於幫助之犯意，
    而提供該帳戶之提款卡及密碼，以利洗錢實行，仍可成立一
    般洗錢罪之幫助犯（最高法院108年度台上大字第3101號裁
    定意旨參照）。被告基於幫助收受詐欺所得及掩飾、隱匿詐
    欺所得之不確定故意，交付中信銀行帳戶、提款卡及密碼予
    他人，其主觀上可預見其所提供之上開金融帳戶可能作為對
    方犯詐欺罪而收受、取得特定犯罪所得使用，並因此遮斷金
    流而逃避追緝，是核被告甲○○所為，係犯刑法第30條第1項
    前段、同法第339條第1項、洗錢防制法第14條第1項之幫助
    詐欺取財罪及幫助一般洗錢罪。又被告雖提供其帳戶之存摺
    、提款卡及密碼予詐欺集團成員使用，惟依現存卷證，並無
    任何積極證據足認被告所幫助之詐欺集團成員人數已達3人
    以上，亦欠缺積極證據足證被告明知或可得知悉詐術細節，
    依罪疑唯輕原則，尚難認本案有刑法第30條第1項前段、第3
    39條之4第1項之幫助加重詐欺取財罪之情形。
(二)被告係以一提供帳戶行為，致告訴人丙○○、乙○○、丁○○三人
    受騙（同種競合），並以一出售帳戶行為，同時觸犯幫助詐
    欺取財罪及幫助洗錢罪2罪（異種競合），均為想像競合犯
    ，依刑法第55條之規定，應從一重之幫助洗錢罪處斷。　　
(三)被告係基於幫助之犯意而為一般洗錢罪，依刑法第30條第2
    項規定，按正犯之刑減輕之。
(四)爰以行為人之責任為基礎，審酌被告提供金融帳戶之存摺、
    提款卡及密碼供他人從事財產犯罪，不僅造成執法機關不易
    查緝犯罪行為人，嚴重危害社會治安，助長社會犯罪風氣，
    更造成被害人求償上之困難，所為應予非難；又被告自始至
    終矢口否認犯行，未曾認識到自己行為所造成被害人之財產
    損失及助長犯罪隱匿之嚴重性，犯後態度不佳，原不應輕縱
    ；兼衡被害人所受損害，合計173,300元，迄今未獲得任何
    賠償等情，暨被告素行，及本案犯罪動機、目的、手段、智
    識程度（國中畢業）等一切情狀，就被告所為，量處如主文
    所示之刑，併諭知罰金易服勞役之折算標準，以資懲儆。
(五)本件無證據證明被告獲有報酬，是不能認本件被告有犯罪所
    得，自無從諭知沒收。又被告上開本案金融帳戶之提款卡（
    含密碼），業由詐欺集團取得，雖未經扣案，然參以上開本
    案金融帳戶已通報為警示帳戶，再遭被告或詐欺集團成員持
    以利用之可能性甚微，欠缺刑法上之重要性，為免司法資源
    耗費、開啟無益之調查、執行程序，爰均不予宣告沒收。
據上論斷，應依刑事訴訟法第299條第1項前段，判決如主文。
本案經檢察官藍巧玲偵查起訴，檢察官林明志到庭執行職務。
中　　華　　民　　國　　111 　年　　 9  　月　　 6　  日
                  刑事第四庭審判長法  官  齊  潔
                                  法  官  周霙蘭
                                  法  官  李辛茹
以上正本證明與原本無異。
如不服本判決應於收受送達後20日內向本院提出上訴書狀，並應
敘述具體理由；其未敘述上訴理由者，應於上訴期間屆滿後20日
內向本院補提理由書（均須按他造當事人之人數附繕）「切勿逕
送上級法院」。
中　　華　　民　　國　　111 　年　　9 　　月　　7 　　日
                                  書記官  李品慧
附錄論罪法條：
中華民國刑法第339條
（普通詐欺罪）
意圖為自己或第三人不法之所有，以詐術使人將本人或第三人之
物交付者，處5年以下有期徒刑、拘役或科或併科50萬元以下罰
金。
以前項方法得財產上不法之利益或使第三人得之者，亦同。
前二項之未遂犯罰之。
洗錢防制法第14條
有第二條各款所列洗錢行為者，處7年以下有期徒刑，併科新臺
幣5百萬元以下罰金。
前項之未遂犯罰之。
前二項情形，不得科以超過其特定犯罪所定最重本刑之刑。